【裁判字號】    97,重訴,286
【裁判日期】    971222
【裁判案由】    確認公同共有關係存在
【裁判全文】
臺灣士林地方法院民事判決             97年度重訴字第286號
原      告  甲○○
            乙○○
            丁○○
                        樓
上三人共同
訴訟代理人  許峻銘律師
被      告  丙○○
訴訟代理人  毛英富律師
上列當事人間確認公同共有關係存在事件，本院於97年12月8 日
言詞辯論終結， 判決如下：
    主  文
確認臺北市政府以七十七年十一月七日北市地四字第五○五一六
號及八十年十一月六日以北市地四字第四二一六九號公告徵收神
明會福德爺會所有之臺北市北投區○○○段嘎嘮別小段1037-1、
1037-2、1037-4三筆土地（重測後為臺北市北投區○○○○段14
1 、11、12地號）所核定之土地補償費及九十一年七月二十三日
止之利息合計新臺幣貳仟玖佰肆拾貳萬玖仟壹佰零陸元僅為原告
三人公同共有。
訴訟費用新臺幣貳拾柒萬零玖佰捌拾肆元由被告負擔。
    事實及理由
壹、程序方面：
一、原告起訴請求確認原告三人對臺北市北投區○○○段嘎嘮別
    小段1037-1、1037-2、1037 -4 三筆土地之徵收補償費公同
    共有關係存在，因被告爭執其亦為公同共有人，對於原告三
    人之權利即生影響，兩造就該法律關係現在是否存在有所爭
    執，自應認原告有即受確認之利益。
貳、實體方面：
一、原告主張：原告甲○○之曾祖父何石養、乙○○之祖父柯武
    、丁○○之曾祖父陳天成於日治時代大正11年，創立以祭祀
    福德爺為目的之神明會「福德爺會」（下稱系爭神明會），
    並集資在今之臺北市北投區合買嘎嘮別庄1037番田埔作為系
    爭神明會之祭產，以福德爺會名義申報登記所有權人。復以
    卜筶決定由柯武擔任第一任輪值爐主，且申報登記為上開祭
    產之管理人。臺灣光復後，上開土地分割為1037、1037-1、
    1037-2、1037-3、1037-4號等5 筆土地，後經重測變更為臺
    北市○○區○○段4 小段11、12、12-1、141 地號及臺北市
    北投區○○段○ ○段612 地號土地（下合稱系爭神明會祭產
    ）。自柯武死亡後，系爭神明會祭產便乏人管理，任令荒蕪
    ，原告3 人依系爭神明會之創立規約合法繼承系爭神明會之
    全部會份（員）權，而公同共有系爭神明會祭產。其中臺北
    市○○區○○段4 小段11、12、141 地號土地（原地號為臺
    北市北投區○○○段嘎嘮別小段1037-4、1037-2、1037-1號
    ，下合稱系爭土地），經臺北市政府報准徵收，並以77年11
    月7 日北市府地四字第50516 號及80年11月6 日北市地四字
    第42169 號公告徵收，且核定土地徵收補償費暨迄91年7 月
    23日止之利息合計為新臺幣（下同）29,429,106 元 ，經臺
    北市政府地政處以91年保管字第274 、275 號保管於「臺北
    市政府—土地徵收補償費301 專戶」。該土地徵收補償費為
    系爭土地之替代利益，仍屬系爭神明會之財產，而原告既為
    系爭神明會之會員，自應公同共有該土地補償費。詎原告於
    97年6 月24日登報公告系爭神明會會員名冊、財產清冊等，
    徵求異議，旋接獲被告致函提出異議，反對原告向民政機關
    申領會員證明。為此，依民事訴訟法第247 條規定提起本件
    確認之訴。又因臺北市○○區○○段4 小段12-1地號、同段
    2 小段612 地號土地，無領取時效之問題，爰暫保留請求權
    。並聲明：如判決主文。
二、被告則以：系爭神明會原係由顏發等12人於清光緒年間向余
    進芳買地創立，後原告3 人之先祖因歸就或其他原因取得會
    員股份。縱原告因繼承而取得系爭神明會會員股份，亦不得
    因此排除原創設人顏發等12人之後裔子孫之會員權利。惟原
    告所登報公告之會於名冊竟漏列原創設人顏發等12人之後裔
    子孫，被告既為原始會員之後代子孫，亦為會員之一，自不
    能苟同等語置辯。因此聲明求為判決駁回原告之訴。
三、不爭執事項
  (一)陳天成為原告丁○○之曾祖父；柯武為原告乙○○之祖父；
    何石養為原告甲○○之曾祖父。
  (二)臺北市○○區○○段4小段141地號土地重測前為臺北市北投
    區○○○段嘎嘮別小段1037-1地號，依據臺北市政府地政處
    77 年11月7日北市地四字第50516號公告徵收。
  (三)臺北市○○區○○段4 小段11、12地號土地重測前分別為臺
    北市北投區○○○段嘎嘮別小段1037-4、1037-2地號，依據
    臺北市政府地政處80年11月6 日北市地四字第42169 號公告
    徵收。
  (四)臺北市北投區○○○段嘎嘮別小段1037-1地號土地經臺北市
    地政處徵收，其徵收補償費扣除土地增值稅後為9,900,462
    元，因逾期未領，前經臺北市政府地政處以臺灣臺北地方法
    院78年存字第4791號提存事件提存在案，嗣經取回，加計稅
    後利息共計10,930,171元；臺北市北投區○○○段嘎嘮別小
    段1037-4、1037-2地號土地經臺北市地政處徵收，其徵收補
    償費扣除土地增值稅後為16,793,092元，因逾期未領，前經
    臺北市政府地政處以臺灣臺北地方法院81年存字第219 號提
    存事件提存在案，嗣經取回，加計稅後利息共計18,498,935
    元，合計29,429,106元，業依土地徵收條例第26條規定於91
    年7 月23日以91年保管字第275 、274 號保管於「臺北市政
    府—土地徵收補償費301 專戶」。
四、兩造爭執事項：
    被告是否亦為系爭神明會「福德爺會」之公同共有人？
五、本院得心證之理由：
  (一)「福德爺會」為柯武、陳天成、何石養於大正11年出資組成
    ，由柯武、陳天成出資佛銀三百五十大圓，何石養出資四百
    大圓，購買嘎嘮別庄1037番田埔壹招租收益，供會內祭祀之
    用，除會友生前指定之子孫有優先承繼權外，限由大房男性
    子孫承繼，此有原告提出之「福德爺會序文規約」在卷可參
    。嘎嘮別1037地番土地於大正12年登記為系爭神明會「福德
    爺會」所有，柯武為管理人，有日據時代土地登記簿影本1
    紙可憑。政府光復來台後，臺北市北投區○○○段嘎嘮別小
    段1037號土地因分割而為1037、1037-1、1037 -2 、1037-3
    、1037-4等5 筆土地，此有臺北市土地登記簿影本可按，10
    37、1037-1、1037-2、1037-4再因重測而為臺北市北投區○
    ○○ ○段612 號、桃源4 小段141 、12、12-1、11等地號土
    地，此有原告提出之臺北市土地登記簿影本附卷可佐。臺北
    市北投區○○○段嘎嘮別小段1037-1地號土地經臺北市地政
    處徵收，其徵收補償費扣除土地增值稅後為9, 900,462元，
    因逾期未領，前經臺北市政府地政處以臺灣臺北地方法院78
    年存字第4791 號 提存事件提存在案，嗣經取回，加計稅後
    利息共計10,930,171元；臺北市北投區○○○段嘎嘮別小段
    1037-4、1037-2地號土地經臺北市地政處徵收，其徵收補償
    費扣除土地增值稅後為16,793,092元，因逾期未領，前經臺
    北市政府地政處以臺灣臺北地方法院81年存字第219 號提存
    事件提存在案，嗣經取回，加計稅後利息共計18,498, 935
    元，合計29,429,106元，業依土地徵收條例第26條規定於91
    年7 月23日以91年保管字第275 、274 號保管於「臺北市政
    府—土地徵收補償費301 專戶」，並有臺北市政府地政處97
    年8 月13日北市地四字第09731910400 號函可參。
  (二)陳天成之長子為陳泉，陳泉之長子為陳北生，而陳北生指定
    四子丁○○承繼，有戶籍謄本影本及「福德爺會序文規約」
    可考；柯武之長子為柯金炎，柯金炎收養乙○○為養子；何
    石養之長子為何凍生，何凍生之長子為何有財，甲○○為何
    有財之長子，均有戶籍謄本影本可憑。原告三人依「福德爺
    會序文規約」，承繼先組之會員權利，確實為系爭神明會「
    福德爺會」之公同共有人。
  (三)被告辯稱系爭神明會係由顏發等12人於清光緒4 年向余進芳
    買地設立，提出「杜賣盡根山埔園契字」為證，主張被告亦
    為前開神明會之公同共有人之一，且除原告三人外，尚有其
    他公同共有人云云。惟觀諸上開契字內容，雖有「福德爺」
    名義，該「福德爺」是否與原告先祖籌組之「福德爺會」係
    屬同一，抑或僅是單純名稱相同或接近，已屬有疑。再查，
    依據原告提出之日據時期土地登記簿影印資料，嘎嘮別1037
    地番土地，原先所有權屬於國庫，由臺灣總督負責管理，於
    大正12年6 月28日移轉所有權給系爭神明會「福德爺會」柯
    武管理，核與原告提出「福德爺會序文規約」內容相符，然
    被告所陳明之「杜賣盡根山埔園契字」內載明之土地為「夏
    別庄土名白墓仔山」，無法確認是否為系爭土地，並與日據
    時代之土地登記資料顯然不符。又被告提出之「杜賣盡根山
    埔園契字」提及籌組「福德爺」共有12人，惟除顏發外，亦
    未有提及其他會員，被告復未提出任何證據證明其與「杜賣
    盡根山埔園契字」之「福德爺」有何關關連性，是被告辯稱
    之詞，並無任何根據，並不可採。
六、揆諸前開說明，原告起訴確認僅原告三人對於臺北市北投區
    ○○○段嘎嘮別小段1037-1地號土地之徵收補償費及利息計
    10,930,171元；臺北市北投區○○○段嘎嘮別小段1037-4、
    1037-2地號土地之徵收補償費及利息18,498,935元，合計29
    ,429,106 元 ，有公同共有關係存在，為有理由，應予准許
    。
七、本件事實已臻明確，兩造其餘攻擊防禦方法及證據，經審酌
    後認與訴訟判決結果不生影響，爰不再逐一論述。
八、本件訴訟費用之依據：民事訴訟法第78條。
中    華    民    國    97    年    12    月    22    日
                  民事第一庭  法  官  絲鈺雲
以上正本證明與原本無異。
如對本判決上訴，應於判決送達後20日內向本院提出上訴狀。
中    華    民    國    97    年    12    月    24    日
                              書記官  高楚安


司法院資訊處製作；財團法人民間司法改革基金會備份。
